【裁判字號】    96,重訴,418
【裁判日期】    971112
【裁判案由】    分割共有物
【裁判全文】
臺灣板橋地方法院民事判決             96年度重訴字第418號
原      告  興富發建設股份有限公司
法定代理人  卯○○
訴訟代理人  張淑敏律師
被      告  甲○○
            庚○○
            己○○
            子○○
            戊○○
            癸○○
            天○○
            丑○○
            寅○○
            丁○○
            丙○○
            亥○○○
            午○○
            巳○○
共      同
訴訟代理人  辰○○
被      告  乙○○
            酉○○
            戌○○
            申○○
            未○○
上四人共同
訴訟代理人  屠啟文律師
被      告  壬○○
            辛○○
上二人共同
訴訟代理人  邱俊哲律師
上列當事人間請求分割共有物事件，經本院於民國97年10月29日
言詞辯論終結，判決如下：
    主  文
兩造共有坐落臺北縣板橋巿新板段二小段十三地號土地，應予變
賣，所得價金由兩造按如附表所示應有部分之比例分配。
訴訟費用由兩造各按如附表所示之比例負擔。
    事實及理由
一、程序方面：
  (一)按訴狀送達後，原告不得將原訴變更或追加他訴，但該訴訟
    標的對於數人必須合一確定時，追加其原非當事人之人為當
    事人者，不在此限，民事訴訟法第255 條第1 項第5 款定有
    明文。查本件原告訴請分割兩造共有之坐落臺北縣板橋巿新
    板段2 小段13地號土地（下稱系爭土地），係屬必要共同訴
    訟，訴訟標的對全體共有人必須合一確定，惟被告壬○○於
    本件訴訟程序進行中，將其所有系爭土地之應有部分100000
    分之27744 ，贈與其中應有部分100000分之15315 予其配偶
    辛○○，並於民國97年7 月24日辦理所有權移轉登記，此有
    土地登記謄本2 份在卷可考（見本院卷第8 至13頁、第258
    至263 頁），則原告於97年9 月8 日以民事準備書(六)狀追加
    辛○○為被告，自合於前揭規定，應予准許。
  (二)又被告乙○○經合法通知，未於言詞辯論期日到場，核無民
    事訴訟法第386 條所列各款情形，爰依原告之聲請，由其一
    造辯論而為判決。
二、原告起訴主張：
  (一)系爭土地為兩造所共有，惟兩造對於系爭土地之分割方法無
    法達成協議，且該土地依物之使用目的並無不能分割之情事
    ，兩造間亦未訂有不分割期限之特約，爰依民法第823 條第
    1 項、第824 條第2 項之規定訴請裁判分割系爭土地。
  (二)對被告抗辯所為之陳述：
    1.依臺北縣板橋地政事務所96年10月24日北縣板地測字第09
      60015913號函稱：「經查首揭地號土地，並無土地法第31
      條之最小面積單位及禁止再分割之限制」等語及97年1 月
      18日北縣板地測字第0970000692號函稱：「…『變更新板
      橋車站特定專用區細部計畫』土地使用分區管制要點第5
      點所規定之每宗建築基地與土地法規所稱之每宗土地涵義
      不同，意即每宗建築基地得為1 筆地號土地或為多筆地號
      土地所構成，是以貴院函囑查明旨揭地號得否辦理分割後
      土地面積小於1,000 平方公尺之土地分割案，．．．，本
      所當參酌貴院之判決意旨就該宗土地分割前、後作必要之
      檢核，經檢核無誤後，依分割面積之大小比例配賦之」等
      語，系爭土地並無不得分割之情形。況被告酉○○、戌○○、申○○、未○○、壬○○、辛○○等人分割後所得之
      土地面積縱小於1,000 平方公尺而無法單獨開發，惟仍可
      結合相鄰之其他土地，俟達面積1,000 平方公尺後再行開
      發，不可據此作為拒絕分割系爭土地之理由。
    2.被告酉○○、戌○○、申○○、未○○及被告壬○○、辛○○分別提出如附圖二、三所示分割方案，均將其等分得
      之土地集中分配面臨中山路，而非按兩造應有部分之比例
      分配面臨中山路及漢生東路之土地，顯未考量其他共有人
      之利益，有失公平，不可採納，爰提出如附圖四所示分割
      方案，即按兩造應有部分之比例，依系爭土地之地形，分
      別分配面臨中山路及漢生東路之土地，方為公允。
    3.為避免系爭土地採原物分割以致無法完整利用，減損其經
      濟效用，亦可考量以變價分割之方式，變賣系爭土地，再
      按各共有人應有部分比例分配買賣價金。
  (三)聲明：兩造共有系爭土地准予分割為如附圖一編號A 所示面
    積1436.38 平方公尺土地分歸原告及甲○○、庚○○、己○○、子○○、戊○○、癸○○、天○○、丑○○、寅○○、
    丁○○、丙○○、亥○○○、午○○、巳○○、乙○○共有
    ，其中原告權利範圍為261900分之4820、被告甲○○權利範
    圍為261900分之7300、被告庚○○權利範圍為261900分之11
    364 、被告己○○權利範圍為261900分之11364 、被告子○○權利範圍為261900分之130592、被告戊○○權利範圍為26
    1900分之10028 、被告癸○○權利範圍為261900分之10028
    、被告天○○權利範圍為261900分之5672、被告丑○○權利
    範圍為261900分之23382 、被告寅○○權利範圍為261900分
    之23382 、被告丁○○權利範圍為261900分之3649、被告丙○○權利範圍為261900分之3649、被告亥○○○權利範圍為
    261900分之5668、被告午○○權利範圍為261900分之1852、
    被告巳○○權利範圍為261900分之1852、被告乙○○權利範
    圍為261900分之7298；如附圖一編號B 所示面積37.2平方公
    尺土地分歸被告酉○○所有，編號C 所示面積37.2平方公尺
    土地分歸被告戌○○所有，編號D 所示面積47.6平方公尺土
    地分歸被告申○○所有，編號E 所示面積26.76 平方公尺土
    地分歸被告未○○所有；如附圖一編號F 所示面積608.64平
    方公尺土地則分歸被告壬○○、辛○○所有。
三、被告甲○○、庚○○、己○○、子○○、戊○○、癸○○、
    天○○、丑○○、寅○○、丁○○、丙○○、亥○○○、午
    ○○、巳○○、乙○○均同意與原告共同分歸取得如附圖一
    編號A 所示土地且於分割後仍願與原告繼續維持共有關係，
    或採變價分割之方式。
四、被告酉○○、戌○○、申○○、未○○則抗辯：
  (一)原告提出之分割分案，非將系爭土地分配予各共有人單獨所
    有，而僅將被告酉○○、戌○○、申○○、未○○就系爭土
    地應有部分分割成「臨路面狹窄、不利經濟上使用之狹長地
    塊」，其他共有人則仍維持共有，顯有悖於公平原則。
  (二)提出分割方案如附圖二所示；亦同意以變價分割方式變賣系
    爭土地，再按各共有人之應有部分比例分配買賣價金。
  (三)聲明：原告之訴駁回。
五、被告壬○○、辛○○則抗辯：
  (一)系爭土地屬「新板橋車站特定專用區」土地，依臺北縣政府
    訂頒之變更新板橋車站特定專用區細部計畫土地使用分區管
    制要點第5 條之規定，每宗基地最小面積為1,000 平方公尺
    ，而被告壬○○、辛○○於系爭土地分割後僅分得面積608.
    64平方公尺，勢必造成日後無法開發，即與上開土地使用分
    區管制要點之規定有違，是原告主張如附圖一所示分割方案
    自不可行。況該分割方案竟將精華區分歸原告與被告甲○○
    等人共有，被告壬○○、辛○○分得之土地卻成長方形且屬
    後段區，並不合理。
  (二)不同意採變價分割方式。
  (三)提出分割方案如附圖三所示，兩造各自分得之土地均面臨中
    山路，且得分別建築，應較衡平。況依此分割方案，原告與
    被告甲○○等人得將其等分得面臨漢生東路之長條形土地，
    與原告已取得建築執照之坐落臺北縣板橋巿新板段2 小段12
    地號土地合併利用，亦符合雙方之利益。
  (四)聲明：原告之訴駁回。
六、本院之判斷
  (一)原告主張兩造共有系爭土地，應有部分各如附表所示，雙方
    並未訂有不能分割期限之約定等情，業據其提出土地登記謄
    本1 份為證（見本院卷第258 至263 頁），且為被告所不爭
    執，自堪信為真實。
  (二)按各共有人，得隨時請求分割共有物；但因物之使用目的不
    能分割或契約訂有不分割之期限者，不在此限，民法第823
    條第1 項定有明文。所謂「因物之使用目的不能分割」，係
    指共有物繼續供他物之用，而為其物之利用所不可缺，或為
    一權利之行使所不可缺者而言（最高法院50年臺上字第970
    號判例意旨參照）。上開規定，旨在增進共有物之經濟效用
    ，如已闢為道路或市場使用之共有土地或建物，因係供公眾
    使用，事涉公益，自應認屬因使用目的而不能分割。復按共
    有物之分割，依共有人協議之方法行之；分割之方法，不能
    協議決定者，法院得因任何共有人之聲請，命為裁判分割之
    分配，此據同法第824 條第1 項、第2 項規定甚明。經查：
    1.系爭土地上現無任何建物或工作物，亦無人占有使用，此
      為兩造所不爭執（見本院卷第207 頁），並有原告提出之
      現場照片2 張附卷可稽（見本院卷第209 頁），顯見系爭
      土地並無供公眾使用目的之狀態存續中。
    2.至被告壬○○、辛○○雖抗辯其等於系爭土地分割後所分
      得之土地面積小於1,000 平方公尺，因礙於變更新板橋車
      站特定專用區細部計畫土地使用分區管制要點之規定而無
      法開發利用等語。然而，系爭土地固位於臺北縣政府訂頒
      之「變更新板橋車站特定專用區細部計畫」範圍內，且規
      劃為「特專四」區，依該細部計畫土地使用分區管制要點
      第5 條規定：「本細部計畫內，為求具有整體性之規劃建
      築，每宗基地最小面積為1,000 平方公尺」，此據臺北縣
      政府工務局於96年12月12日以北工建字第0960795910號函
      覆說明綦詳（見本院卷第153 頁），並檢附土地使用計畫
      示意圖及臺北縣都巿計畫土地使用分區圖資查詢列印資料
      各1 件供參（見本院卷第155 至156 頁），且有臺北縣政
      府於96年12月12日以北府城設字第0960818743號函檢附之
      變更新板橋車站特定專用區細部計畫第一次公共設施通盤
      檢討書1 份存卷足憑，則依上開土地使用分區管制要點之
      規定，乃在規範前揭細部計畫範圍內之土地規劃作為建築
      使用時，其最小建築基地面積應達1,000 平方公尺以上，
      並未限制該細部計畫範圍內之土地辦理分割時之最小面積
      單位，更無任何基於公眾使用之目的而禁止該細部計畫範
      圍內之土地再為分割，自難認系爭土地依其使用目的有何
      不能分割之情事存在。從而，系爭土地依其物之使用目的
      既無不能分割之情形，且各共有人間亦無不分割期限之約
      定，而兩造曾由本院板橋簡易庭就系爭土地分割方法之紛
      爭進行調解但不成立，此經本院調取96年度板調字第208
      號卷宗查閱無訛，顯見雙方就系爭土地無法協議分割，原
      告自得依首揭法條之規定訴請裁判分割。
  (三)次按共有物分割之方法，須先就原物分配，於原物分配有困
    難時，則予變賣，以價金分配於各共有人（最高法院51年臺
    上字第271 號判例意旨參照）。又分割共有物時，法院應參
    酌當事人之聲明、共有物之性質、經濟效用及全體共有人利
    益等公平決之。且依民法第824 條之規定，尚需注意：1.消
    滅共有原則─除因該土地內部分土地之使用目的不能分割，
    或部分共有人仍願維持共有關係，應就該部分土地不予分割
    或該部分共有人成立新共有關係外，應將土地分配於各共有
    人單獨所有。2.原物分配原則─法院對分割共有物之方法，
    固有自由裁量之權，惟仍需以適當之分割方法為限。3.維持
    現狀原則─即應參酌實際使用情形，將分割後之土地及地上
    房屋分歸一人所有或數人共有，以免房地分離。4.提高價值
    原則─土地之分割，應注意地形之完整，期能地盡其利。5.
    質量均等原則─原物分配之結果，其數量雖與原應有部分相
    當，但其價額顯不相當時，得以金錢補償之。經查：
    1.本件兩造固分別提出原物分配之分割方案如附圖一至四所
      示，惟系爭土地面積為2,193.77平方公尺，除原告與被告
      甲○○、庚○○、己○○、子○○、戊○○、癸○○、天
      ○○、丑○○、寅○○、丁○○、丙○○、亥○○○、午
      ○○、巳○○、乙○○等人願意繼續維持共有關係外，原
      告並不同意與其餘被告保持共有，則以被告酉○○、戌○○、申○○、未○○、壬○○、辛○○所有系爭土地應有
      部分分別為100000分之1695、100000分之1695、100000分
      之2171、100000分之1220、100000分之12429 、100000分
      之15315 計算，其等於分割後可分得土地面積各為37.18
      平方公尺、37.18 平方公尺、47.63 平方公尺、26.76 平
      方公尺、272.66平方公尺、335.98平方公尺，均未達前述
      變更新板橋車站特定專用區細部計畫土地使用分區管制要
      點第5 條所定之最小建築基地面積；縱依被告酉○○、戌
      ○○、申○○、未○○及被告壬○○、辛○○分別陳明願
      繼續保持共有為計，被告酉○○、戌○○、申○○、未○○於分割後可分得之共有土地面積僅148.75平方公尺，被
      告壬○○、辛○○分得之共有土地面積亦僅608.64平方公
      尺，仍未達上開土地使用分區管制要點第5 條所定之最小
      建築基地面積。
    2.本院考量臺北縣政府辦理都巿計畫規劃「新板橋車站特定
      專用區」之目的，本在使其成為臺北縣交通轉運中心、商
      業、業務、行政、居住、社教等複合機能之據點，且系爭
      土地規劃為「特專四」區，乃計畫作為住宅及大型商場與
      服務業使用，此據臺北縣政府檢附之變更新板橋車站特定
      專用區細部計畫第一次公共設施通盤檢討書說明綦詳，再
      佐以上開土地使用分區管制要點第5 條規定，變更新板橋
      車站特定專用區細部計畫範圍內之土地申請建築時，每宗
      基地最小面積應達1,000 平方公尺，足見前揭細部計畫本
      在透過對於土地使用管制之規範，大規模地對該細部計畫
      範圍內之土地進行開發利用，以達到原規劃「新板橋車站
      特定專用區」之目的。因此，系爭土地倘採原物分割，將
      造成被告酉○○、戌○○、申○○、未○○、壬○○、辛○○分得之土地面積未能達到上開土地使用分區管制要點
      所定最小建築基地面積之限制，且四周鄰地均以各自請領
      建築執照並開始興建大樓，此為兩造所不爭 (見本院卷第
      243 頁)， 已無從與其他鄰地合併為1 宗基地共同建築使
      用，未來勢必無法單獨申請建築以為開發利用，將不利於
      「新板橋車站特定專用區」之整體發展，亦嚴重影響社會
      經濟之效益。
    3.抑且，觀諸原告提出如附圖一、四所示之分割方案以及被
      告壬○○、辛○○提出如附圖三所示之分割方案，被告酉
      ○○、戌○○、申○○、未○○分得之土地均屬狹長型，
      顯然不利於土地之正常使用，無法發揮經濟上之利用價值
      ；又被告酉○○、戌○○、申○○、未○○提出如附圖二
      所示之分割方案，以其等分得土地之較小面積，逕先分配
      兩造競相爭取之面臨中山路土地，對於其他各有人亦有失
      公平。
    4.從而，系爭土地因地形特殊，面臨漢生東路一測過於狹長
      ，無法公平分配兩造臨中山路及漢生東路之面積及位置，
      倘以原物分配，亦將造成部分共有人分得之土地面積未符
      合變更新板橋車站特定專用區細部計畫土地使用分區管制
      要點所定之最小建築基地面積，以致不能申請建築，無法
      發揮土地利用之經濟價值，自不宜採原物分配之方割方法
      。故本院審酌上情，認兩造共有之系爭土地既有前述不宜
      採原物分配之情事存在，並斟酌原告與除被告壬○○、辛○○外之其餘被告均同意採取變價分割方式之意願、系爭
      土地之性質、經濟效用及共有人之利益等情，認將系爭土
      地予以變賣，所得價金按兩造如附表所示應有部分比例分
      配予各共有人，始能符合公平均衡，並徹底消滅本件共有
      關係，以提高系爭土地之利用價值，促進社會發展。
  (四)綜上所述，原告依民法第823 條第1 項及第824 條第2 項規
    定訴請裁判分割兩造共有之系爭土地，洵屬有據，應予准許
    。
四、末按分割共有物之訴為形式之形成訴訟，法院不受原告聲明
    分割方案之拘束，故如准予裁判分割，原告之訴即有理由，
    並無敗訴之問題；又裁判分割共有物之訴訟為固有必要共同
    訴訟，共有人雖同意分割，只要不同意原告主張之分割方案
    ，即必須被列為被告而應訴；且兩造均因本件裁判分割而同
    霑利益，故本院認於裁判分割共有物訴訟，倘法院准予分割
    ，原告之訴為有理由時，仍應由兩造分別依系爭不動產應有
    部分比例分擔訴訟費用較符公平原則，附此敘明。
五、結論：原告之訴為有理由，依民事訴訟法第385 條第1 項前
    段、第80條之1 ，判決如主文。
中    華    民    國    97    年    11    月    12    日
                  民事第三庭審判長法  官  朱耀平
                                  法  官  許月珍
                                  法  官  王瑜玲
以上正本係照原本作成
如對本判決上訴，須於判決送達後20日內向本院提出上訴狀
中    華    民    國    97    年    11    月    14    日
                                  書記官  黃美雲
附表：
┌──┬───────────┬────────┐
│編號│共        有        人│應  有  部  分  │
├──┼───────────┼────────┤
│ 1  │興富發建設股份有限公司│100000分之1205  │
├──┼───────────┼────────┤
│ 2  │甲○○                │100000分之1825  │
├──┼───────────┼────────┤
│ 3  │庚○○                │100000分之2841  │
├──┼───────────┼────────┤
│ 4  │己○○                │100000分之2841  │
├──┼───────────┼────────┤
│ 5  │子○○                │100000分之32648 │
├──┼───────────┼────────┤
│ 6  │戊○○                │100000分之2507  │
├──┼───────────┼────────┤
│ 7  │癸○○                │100000分之2507  │
├──┼───────────┼────────┤
│ 8  │天○○                │100000分之1418  │
├──┼───────────┼────────┤
│ 9  │丑○○                │200000分之11691 │
├──┼───────────┼────────┤
│ 10 │寅○○                │200000分之11691 │
├──┼───────────┼────────┤
│ 11 │丁○○                │400000分之3649  │
├──┼───────────┼────────┤
│ 12 │丙○○                │400000分之3649  │
├──┼───────────┼────────┤
│ 13 │亥○○○              │100000分之1417  │
├──┼───────────┼────────┤
│ 14 │午○○                │100000分之463   │
├──┼───────────┼────────┤
│ 15 │巳○○                │100000分之463   │
├──┼───────────┼────────┤
│ 16 │乙○○                │200000分之3649  │
├──┼───────────┼────────┤
│ 17 │酉○○                │100000分之1695  │
├──┼───────────┼────────┤
│ 18 │戌○○                │100000分之1695  │
├──┼───────────┼────────┤
│ 19 │申○○                │100000分之2171  │
├──┼───────────┼────────┤
│ 20 │未○○                │100000分之1220  │
├──┼───────────┼────────┤
│ 21 │壬○○                │100000分之12429 │
├──┼───────────┼────────┤
│ 22 │辛○○                │100000分之15315 │
└──┴───────────┴────────┘


司法院資訊處製作；財團法人民間司法改革基金會備份。
